【裁判字號】    97,訴,874
【裁判日期】    980320
【裁判案由】    偽造文書等
【裁判全文】
臺灣士林地方法院刑事判決               97年度訴字第874號
公  訴  人  臺灣士林地方法院檢察署檢察官
被      告  卯○○
            辰○○
上二人共同
選任辯護人  鍾律師
上列被告因偽造文書等案件，經檢察官提起公訴（97年度偵續字
第45號），本院判決如下：
    主  文
卯○○、辰○○均無罪。
    理  由
壹、程序部分：
一、關於證人戊○○、丁○○、癸○○、子○○、寅○○、乙○○、丑○○於警、偵訊證述之證據能力：
    按刑事訴訟法第159 條第1 項規定：「被告以外之人於審判
    外之言詞或書面陳述，除法律有規定者外，不得作為證據」
    ；其立法本旨係以證人於審判外之言詞或書面陳述，屬於傳
    聞證據，此項證據，當事人無從直接對於原供述者加以詰問
    ，以擔保其真實性，法院亦無從直接接觸證人而審酌其證言
    之憑信性，違背直接審理及言詞審理之原則，除具有必要性
    及信用性情況之除外者外，原則上不認其有容許性，自不具
    證據能力，倘法院已經依據當事人聲請傳喚證人到庭接受檢
    辯雙方之交互詰問，則法院既已透過直接、言詞審理方式檢
    驗過該證人之前所為證述，當事人之反對詰問權已受到保障
    得以完全行使之情況下，該等審判外證據除有其他法定事由
    （例如：非基於國家公權力正當行使所取得或私人非法取得
    等，而有害公共利益，即以一般證據排除法則為判斷），應
    認該審判外供述已得透過審判程式之詰問檢驗，而取得作為
    證據之資格，亦即其審判外供述與審判中供述相符部分，顯
    然已經構成具備可信之特別情狀，當然有證據資格，其不符
    部分，作為檢視審判中所為供述可信與否之彈劾證據，當無
    不許之理（最高法院94年度臺上字第2507號、95年度臺上字
    第2515號判決參照）。證人戊○○、丁○○、癸○○、子○○、寅○○、乙○○、丑○○於警詢、偵訊之證述，雖為被
    告以外之人於審判外之言詞陳述，惟上開證人業於本院審判
    期日經檢察官、被告、辯護人交互詰問檢視其證詞，揆諸上
    開最高法院判決意旨，上開證人於警、偵訊之證述，應具證
    據能力，辯護人辯稱：上開證人之證述為審判外陳述，無證
    據能力云云，尚無足採。
二、次按被告以外之人於審判外之陳述，雖不符合同法第159 條
    之1 至第159 條之4 之規定，但經當事人於審判程序同意作
    為證據，法院審酌該言詞陳述或書面陳述作成時之情況，認
    為適當者，亦得為證據。當事人、代理人或辯護人於法院調
    查證據時，知有第159 條第1 項不得為證據之情形，而未於
    言詞辯論終結前聲明異議者，視為有前項之同意，刑事訴訟
    法第159 條第1 項及第159 條之5 分別定有明文。本判決引
    用之供述證據，除上揭證人戊○○等人之警、偵訊證述，辯
    護人爭執證據能力外，其餘證據均經當事人於本院準備程序
    及審判期日表示無意見不予爭執（本院卷第53頁），且迄言
    詞辯論終結前均未聲明異議，本院審酌上開證據資料製作時
    之情況，尚無違法不當及證明力明顯過低之瑕疵，亦認為以
    之作為證據應屬適當，揆諸前開規定，爰逕依刑事訴訟法第
    159 條之5 規定，認前揭證據資料均例外有證據能力。
貳、實體部分：
一、公訴意旨略以：被告卯○○、辰○○係兄弟，與母親許碧娥
    （經檢察官另案通緝）共同出面邀集會員，由許碧娥擔任會
    首，先於民國92年12月10日（起訴書誤為92年10月12日）成
    立互助會（下稱第1 會），每會每月新臺幣（下同）1 萬元
    ，連會首共51會，採內標制，底標1 千5 百元，每月10日在
    臺北市○○區○○街75巷17號開標，每年3 月25日、6 月25
    日、9 月25日、12月25日各加標1 次。另於94年3 月5 日邀
    集另一互助會（下稱第2 會），每會每月3 萬元，連會首共
    31會，採內標制，底標3 千元，每月5 日在上址開標。詎被
    告2 人與許碧娥共同基於意圖為自己不法所有之概括犯意聯
    絡，分別於93年9 月10日、94年8 月5 日、95年2 月5 日，
    利用僅有少數會員到場競標或無人參與競標之情形，由許碧
    娥連續冒用第1 會會員甲○○（以綽號「明星」參加互助會
    ）及第2 會會員乙○○、子○○名義，分別以2 千1 百元、
    3 千4 百元及4 千元之金額，偽填競標利息及被冒標人姓名
    於標單之準私文書上，並於開標時持前開偽造標單參與競標
    而得標，致生損害於甲○○、乙○○、子○○。被告2 人除
    負責現場開標事務外，事後並與許碧娥共同向互助會當次活
    會會員詐稱係上開被冒標人得標，向被冒標人甲○○、乙○○、子○○收取會款時則另詐稱係他人得標，使各該期之活
    會會員陷於錯誤，將扣除會息後之會款交付，因而共詐得會
    款152 萬7 千6 百元｛（1 萬元減2 千1 百元）乘以40加（
    3 萬元減3 千4 百元）乘以26加（3 萬元減4 千元）乘以20
    等於152 萬7 千6 百元｝。嗣許碧娥於95年8 月間無故宣布
    倒會，並逃逸無蹤，戊○○、子○○、寅○○、乙○○、丑
    ○○等互為聯絡，始悉受騙，因認被告等涉犯刑法第216 條
    、第220 條、第210 條行使偽造準私文書罪及同法第339 條
    第1 項詐欺取財罪嫌云云。
二、按犯罪事實應依證據認定之，無證據不得認定其犯罪事實；
    又不能證明被告犯罪者，應諭知無罪之判決，刑事訴訟法第
    154 條第2 項、第301 條第1 項分別定有明文。次按認定不
    利於被告之事實，須依積極證據，苟積極證據不足為不利於
    被告事實之認定時，即應為有利於被告之認定，更不必有何
    有利之證據；又事實之認定，應憑證據，如未能發現相當之
    證據，或證據不足以證明，自不能以推測或擬制之方法，以
    為裁判之基礎；且認定犯罪事實所憑之證據，無論直接或間
    接證據，其為訴訟上之證明，須達於通常一般之人均不致有
    懷疑，而得確信其為真實之程度者，始得據為有罪之認定，
    倘其證明尚未達到此一程度，而有合理之懷疑存在時，尚難
    為有罪之認定基礎（最高法院30年度上字第816 號判例、40
    年度臺上字第86號、76年度臺上字第4986號判例參照）。另
    告訴人提起告訴，係以使被告受刑事處罰為目的，是其陳述
    是否與事實相符，仍應調查其他證據以資審認；且被害人之
    陳述如無瑕疵，且就其他方面調查又與事實相符，固足採為
    科刑之基礎，倘其陳述尚有瑕疵，則在未究明前，遽採為論
    罪科刑之根據，即難認為適法（最高法院52年度臺上字第13
    00號判例、61年度臺上字第3099號判例參照）。公訴人認被
    告卯○○、辰○○涉犯上開罪嫌，無非係以告訴人戊○○、
    子○○、寅○○、乙○○、丑○○、被害人丙○○、午○○
    、丁○○、壬○○、癸○○、甲○○、巳○○、未○等之證
    述、第1 會會員名單（95年度他字第2915號偵查卷，下稱他
    2915號卷，第6 、7 頁）、第2 會會員名單（95年度他字第
    3867號偵查卷，下稱他3867號卷，第5 頁）為據。訊據被告
    卯○○、辰○○堅決否認上開犯行，均辯稱並未與其母許碧
    娥共同招集上開互助會，亦未處理開標事宜，被告卯○○並
    辯稱：伊知道許碧娥經常自任會首組成互助會，互助會事務
    均係許碧娥處理，伊不知情，伊經年在大陸工作，有固定收
    入，經濟獨立，不需花用許碧娥招會所得之款項；上開互助
    會有些會員係住同社區之鄰居，伊雖曾幫許碧娥去向會員收
    錢，但不確定所收之款項為互助會款等語；被告辰○○復辯
    稱：許碧娥從伊小時候就以伊之名義參加互助會，會員均係
    許碧娥找來，伊實際上並不認識；伊未曾向會員收取互助會
    會款，伊自己從事美髮工作，創業、結婚之資金來源為本身
    收入及銀行貸款，並未以伊要結婚、開店為由招募上開互助
    會，不清楚許碧娥為何倒會等語。被告卯○○、辰○○之共
    同選任辯護人則辯稱：上開互助會為許碧娥招集，會員與許
    碧娥都是10幾年老朋友、鄰居或員工，對於會首許碧娥相當
    瞭解，第1 會進行至第43會、第2 會進行至第18會始倒會，
    得標之會員均有收到會款，足見上開互助會之招集並非詐欺
    取財；被告卯○○、辰○○縱令曾依許碧娥指示，向會員收
    取上開互助會之會款，為人情之常，不得遽認被告2 人就上
    開互助會之招集、競標，與許碧娥有何共同意圖不法所有之
    犯意聯絡；上開互助會第1 會、第2 會得標之情形，均係倒
    會後會員互相傳述，無法確認甲○○、子○○、乙○○確遭
    冒標等語。
三、查上開互助會中之第1 會係許碧娥於92年12月10日成立，連
    同會首共51會，每月每會為1 萬元，採內標制，底標1 千5
    百元，每月10日下午6 時在臺北市○○區○○街75巷17號開
    標，每年3 月、6 月、9 月、12月之25日各加標1 次；第2
    會係許碧娥於94年3 月5 日成立，連會首共31會，每月每會
    3 萬元，採內標制，底標3 千元，每月5 日在上址開標等情
    ，業據第1 會會員即證人戊○○、丁○○、壬○○（亦為第
    2 會會員）、癸○○、巳○○、甲○○、未○、乙○○（亦
    為第2 會會員）、第2 會會員子○○、寅○○、丑○○證述
    在卷（他2915號卷第17、18頁、97年度偵續字第45號偵查卷
    ，下稱偵續45號卷，第30至33頁、第57、58頁、他3867號卷
    第15、19、23頁），並有第1 會、第2 會互助會員名單各1
    份附卷可稽（他2915號卷第6 、7 頁、他3867號卷第5 頁）
    ，而上開第1 會互助會係於「92年12月10日」起會，業經告
    訴人即證人戊○○證述明確（本院卷第144 頁），起訴書認
    第1 會係於「92年10月12日」召集云云，顯屬誤載，爰更正
    如上。又第1 會於第43會倒會，扣除會首後尚有7 名活會，
    有證人戊○○、乙○○之證述可稽（他2915號卷第18頁、95
    年度偵字第14761 號偵查卷，下稱偵14761 號卷，第29頁）
    ，第2 會則於第18會倒會，扣除會首尚有13名活會，有證人
    子○○、丑○○、寅○○證述可稽（偵14761 號卷第31頁、
    96年度偵字第5318號偵查卷，下稱偵5318號卷，第13頁、他
    3867號卷第16、20頁），並有第2 會活會會員即證人辛○○
    自94年3 月6 日起至95年7 月7 日止，以銀行轉帳逐期繳納
    會款共計17期之存摺明細1 份在卷可參（本院卷第315 至31
    9 頁），上開事實，應可認定。
四、次查：
(一)第1 會會員即證人戊○○證稱：伊參加上開互助會之第1 會
    ，共以周桂蓮、戊○○、郭姿伶、郭韋妙名義參加4 會（第
    1 會會員名單編號15至18），已得標2 會，倒會時伊為2 死
    會、2 活會（第1 會會員名單編號15、16），有取得2 死會
    之會款，許碧娥於告訴伊會員名單記載之「明星」（第1 會
    會員名單編號33，即甲○○）是死會，但甲○○說自己是活
    會等語（他2915號卷第18頁、14761 號卷第30頁、偵續45號
    卷第29、30頁），第1 會會員即證人丁○○證稱：伊參加1
    會（第1 會會員名單編號45），還是活會等語（偵續45號卷
    第30頁、本院卷第147 頁），第1 會會員癸○○證稱：伊以
    自己名義參加1 會（第1 會會員名單編號1） ，另邀鄰居陳
    瓊秀、黃尊拱、巳○○、未○參加（第1 會會員名單編號2
    至5） ，共有5 會，倒會時為3 死會，2 活會分別為巳○○
    、未○（編號4 、5） 等語（偵續45號卷第31頁、本院卷第
    159 、160 頁），而第1 會會員即證人甲○○、巳○○均證
    稱本身為活會等語（偵續45號卷第57、58頁、本院卷第280
    頁），又第1 會會員即證人壬○○證稱：伊以自己名義參加
    第1 會共2 會（第1 會會員名單編號10、11），為1 死會、
    1 活會等語（偵續45號卷第31頁、本院卷第263 頁），第1
    會會員即證人乙○○證稱：第1 會伊參加2 會（編號20、21
    ），1 死會、1 活會等語（偵續45號卷第30頁），可徵第1
    會迄95年8 月倒會時，至少尚有巳○○、未○、壬○○、周
    桂蓮、戊○○、乙○○、「明星」（甲○○）、丁○○等人
    ，共計8 會為活會，惟第1 會至倒會時，扣除會首後，僅餘
    7 名，業如前述，實際上之活會人數超出所餘之活會人數，
    顯見第1 會應有活會會員遭冒標。
(二)第2 會會員即證人壬○○證稱：第2 會係伊（第2 會會員名
    單編號8） 及伊之胞姐張秀碧（第2 會之會員名單編號9 ，
    誤載為「林秀碧」）參加，2 會均為活會，伊之配偶在第2
    會會員名單記載「活」代表該會員為活會等語（偵續45號卷
    第31頁、本院卷第263 、266 、267 頁），第2 會會員即證
    人乙○○證稱：伊在第2 會參加1 會（第2 會會員名單編號
    24），是活會等語（偵14761 號卷第28頁、偵續45號卷第30
    頁、他3867號卷第27頁、偵5318號卷第13頁、本院卷第206
    頁），第2 會會員即證人子○○證稱：伊在第2 會參加2 會
    （第2 會會員名單編號20、21），伊之配偶寅○○參加1 會
    （第2 會會員名單編號22），丑○○參加2 會（第2 會會員
    名單編號18、19），伊之表妹辛○○（第2 會會員名單編號
    28，誤載為「邱偉臻」），都是活會；伊知道乙○○（第2
    會會員名單編號24）、丙○○（第2 會會員名單編號17）、
    庚○○（第2 會會員編號10、11）也是活會，謝榮德有2 會
    （第2 會會員名單編號1 、2） ，1 死會、1 活會等語（他
    3867號卷第15頁、偵14761 號卷第30頁、偵5318號卷第13頁
    、本院卷第214 頁）；第2 會會員即證人丑○○證稱：伊在
    第2 會參加2 會（第2 會會員名單編號18、19），為活會，
    會員中伊只認識子○○、寅○○、辛○○、乙○○，均為活
    會，其他會員伊不認識等語（他3867號卷第24頁、偵5318號
    卷第13頁），第2 會會員即證人寅○○（第2 會會員名單編
    號22）、丙○○（第2 會會員名單編號17）、辛○○（第2
    會會員名單編號28）亦均證稱本身為活會（他3867號卷第19
    頁、偵續45號卷第31頁、本院卷第273 、277 頁），另依證
    人壬○○提出之第2 會會員名單，除上開會員外，第2 會尚
    有呂美霞（第2 會會員名單編號23）、己○○（第2 會會員
    名單編號27）為活會（本院卷第310 頁）。可徵第2 會於95
    年8 月倒會時，至少尚有謝榮德、壬○○、張秀碧（會員名
    單誤載為林秀碧）、庚○○（參加2 會）、丙○○、丑○○
    （參加2 會）、子○○（參加2 會）、寅○○、呂美霞、乙○○、己○○、辛○○等人，共計15會為活會。惟第2 會至
    倒會時，扣除會首後，僅餘13名活會，業如前述，足見第2
    會實際上之活會人數超出所餘之活會人數，第2 會確有活會
    會員遭冒標。
五、(1) 證人戊○○證稱：許碧娥於93年9 月間告知「明星」（
    第1 會會員名單編號33）以2 千1 百元得標，伊便在第1 會
    會員名單記載「明星」是死會，後來伊問「明星」，「明星
    」說她是活會；倒會後會員互相核對死會、活會數目，發現
    每個人登記之活會、死會都不一樣，照伊自己登記之得標情
    形，編號45之丁○○為活會，但別的會員登記丁○○是死會
    等語（他2915號卷第18頁、偵14761 號卷第30頁、偵續45號
    卷第32頁、本院卷第135 至137 頁、第140 、141 頁），證
    人丁○○證稱：第1 會倒會時，伊是活會，但和其他會員核
    對，其他會員說伊是死會等語（本院卷第150 頁），證人甲○○證稱：伊以「明星」之名義參加第1 會，還未競標就遭
    倒會，倒會後有1 名女性會員打電話給伊，告稱伊是死會，
    但伊是活會等語（偵續45號卷第57、58頁、本院卷第280 、
    281 頁），復有證人戊○○依許碧娥告知登記之各次得標會
    員名單1 紙在卷可稽（他2915號卷第6 頁），戊○○所記載
    之癸○○（編號1） 、乙○○（編號20、21）得標之日期、
    金額，雖與癸○○、乙○○所稱略有不一，但關於癸○○、
    乙○○均為第1 會之死會（乙○○在第1 會尚有1 活會），
    則與癸○○、乙○○證述相符（本院卷第160 、208 頁），
    堪認證人戊○○證稱之許碧娥告稱第1 會會員編號33「明星
    」於93年9 月以2 千1 百元得標、證人丁○○證稱之其為活
    會，但許碧娥告訴別的會員其為死會等語屬實，足認第1 會
    編號33之甲○○確於93年9 月間遭許碧娥冒標。 (2)證人子
    ○○（第2 會會員）證稱：第2 會進行至第5 次競標時（94
    年8 月5 日），許碧娥告訴伊該次係由乙○○以3 千4 百元
    得標，倒會前伊問乙○○在第2 會是否死會，乙○○說其是
    活會等語（偵續45號卷第32頁、本院卷第213 、217 頁），
    證人丑○○（第2 會會員）證稱：許碧娥告訴伊第2 會之乙○○是死會，伊在倒會前不認識乙○○，倒會後伊才認識乙○○的太太，才知道乙○○在第2 會還是活會，有其他會員
    說伊與子○○是死會等語（本院卷第221 頁），證人壬○○
    證稱：3 萬元的會（即第2 會）進行到第11、12會時，伊打
    電話問許碧娥誰標到，許碧娥說是子○○以4 千多元得標，
    伊在第2 會會員名單編號19丑○○、編號21子○○名字下方
    註記「標」、「2/5 」、「10/5」，代表許碧娥告訴伊子○○、丑○○在2 月5 日、10月5 日有得標，該2 人是死會等
    語（偵續45號卷第32頁、本院卷第266 頁），並有證人提出
    之第2 會會員名單1 紙在卷可稽（本院卷第310 頁），依上
    揭證人子○○、丑○○、壬○○證述，伊等於倒會前分別經
    許碧娥告知第2 會會員乙○○、子○○各於94年8 月5 日、
    95年2 月5 日得標為死會，惟第2 會會員乙○○、子○○尚
    為活會會員，業如前述，是第2 會會員乙○○、子○○分別
    於上開時間遭許碧娥冒標，固堪認定。
六、本件厥應審究者，係被告卯○○、辰○○就其母許碧娥招集
    上開互助會，於上開時間冒用第1 會會員甲○○、第2 會會
    員乙○○、子○○名義得標、詐取會款等情，有何不法犯意
    聯絡及行為分擔。經查：
(一)證人戊○○證稱：伊與許碧娥認識10幾年，許碧娥於92年12
    月10日招集第1 會時，告稱其子即被告卯○○要投資造紙業
    ，辰○○要做美髮業，所以要招集此會，許碧娥招會時辰○○也在場，卯○○不在；開標地點在永平街舊工廠，後來換
    到社中街工廠，伊去過20幾次，有時許碧娥在忙，就由辰○○主持開標，辰○○主持開標之次數不記得；每次得標金額
    有時是許碧娥告知、有時是辰○○告知，會錢有時伊拿去工
    廠給許碧娥，有時是許碧娥、被告辰○○來收，多數是許碧
    娥來收會錢；卯○○不曾主持過開標及收會錢（偵續45號卷
    第32頁、本院卷第132 、133 、135 、142 頁），證人丁○○證稱：許碧娥、被告卯○○、辰○○一起來邀伊參加第1
    會，卯○○說要創業，辰○○說其要結婚、開美容院，許碧
    娥要伊跟會幫忙卯○○和辰○○；伊看過開標時辰○○幫忙
    打開標單，卯○○主持開標，卯○○、辰○○有時會到伊家
    裏收會錢，但次數均不記得（偵續45號卷第32頁、本院卷第
    145 、147 、148 頁），證人癸○○證稱：伊在許碧娥開設
    之工廠工作10幾年，伊上班時許碧娥告稱卯○○在大陸開紙
    廠需用錢，辰○○要做美髮，許碧娥招會時，被告卯○○、
    辰○○均在場，伊參加開標2 次，都是許碧娥主持，有時卯
    ○○、辰○○會在旁邊，辰○○幫忙翻日曆，開標時許碧娥
    一定在場；會錢有時是卯○○、辰○○來收會錢，有時是伊
    自己拿錢過去繳，卯○○、辰○○收會錢的次數已不記得，
    許碧娥不在工廠時，沒有人代替許碧娥收會款，有的會員將
    會款匯入許碧娥銀行帳戶；伊在第1 會是死會，得標款項都
    是找許碧娥拿（偵續45卷第32頁、本院卷第154 至157 頁、
    第160 、160 頁）；證人乙○○證稱：第1 會是許碧娥及被
    告辰○○到伊家中招集，大部分是許碧娥說話，辰○○向伊
    打招呼；開標時許碧娥、卯○○、辰○○都在現場，卯○○
    、辰○○會將標單排好，大家圍在一起看；卯○○、辰○○
    連同第1 會、第2 會，共向伊收過3 、4 次以上會錢，每期
    應繳之會錢是許碧娥或許碧娥的先生打電話通知；第2 會是
    許碧娥、卯○○、辰○○3 人一起向伊招集，許碧娥及其夫
    告稱前1 個會快到期，邀伊參加第2 會，不知道當時卯○○
    、辰○○在一旁做什麼；卯○○、辰○○與許碧娥住在一起
    ，辰○○開店後可能有搬去店裏住，卯○○結婚後也是住家
    裏（偵14761 號卷第30頁、偵5318號卷第17頁、本院卷第20
    2至207頁），證人子○○證稱：許碧娥及被告辰○○邀伊參
    加第2 會，辰○○稱其要開店、結婚，卯○○未向伊招會；
    伊不曾參加開標，均是以電話與許碧娥連繫，許碧娥、卯○○、辰○○均有收過會錢，多數是卯○○、辰○○自己來收
    ，有1 次是許碧娥與辰○○一起來收（他3867號卷第15頁、
    偵5318號卷第13、17頁、偵續45號卷第32頁、本院卷第211
    、218 、219 頁），證人丑○○證稱：第2 會是許碧娥與辰
    ○○向伊招集，卯○○不在場，伊未參加過第2 會之開標，
    許碧娥、其先生、卯○○、辰○○都曾收過會錢，辰○○收
    過3 、4 次以上，卯○○較少，卯○○在大陸工作，3 、4
    個月回來1 次，如果卯○○回來，許碧娥會叫卯○○來收錢
    （他3867號卷第23頁、偵5318號卷第17頁、本院卷第219 、
    220 、222 頁），證人寅○○證稱：許碧娥及被告辰○○一
    起到伊家中招集第2 會，許碧娥稱辰○○要開美髮店，辰○○說請伊幫忙；伊未參加第2 會之開標；會錢是許碧娥來收
    ，許碧娥沒空時，會叫其先生、辰○○來收，卯○○未收會
    錢，都是許碧娥打電話來告知當期會錢金額（他3867號卷第
    19頁、本院卷第225 、226 頁），證人壬○○證稱：第1 會
    、第2 會是許碧娥邀伊參加，開標現場伊去過3 至5 次，許
    碧娥在就由許碧娥開標，若許碧娥不在，由許碧娥的先生主
    持開標，被告卯○○在旁幫忙排標單、翻日曆，伊看過卯○○幫忙開標1 、2 次；伊不認識辰○○，沒看過辰○○開標
    ，會錢大部分是伊拿到工廠給許碧娥，有時是許碧娥或其先
    生來收，沒有其他人來收會錢（偵續45號卷第33頁、本院卷
    第263 、264 、265 、268 、271 頁），證人辛○○證稱：
    伊參加第2 會是許碧娥招集，被告卯○○、辰○○均不在場
    ，伊未參加過開標，會錢是以銀行轉帳匯入許碧娥提供之帳
    戶，許碧娥未要求伊將會錢匯入被告2 人之帳戶，被告2 人
    未曾為第2 會事務與伊連繫等語（本院卷第272 、273 、27
    5 頁），證人丙○○證稱：許碧娥邀伊參加第2 會，伊未參
    加過開標，伊會打電話問許碧娥得標情形，會錢都是許碧娥
    、許碧娥的先生關酉成來收，被告2 人未曾收會錢等語（本
    院卷第276 、277 頁），證人甲○○證稱：伊與許碧娥一直
    有生意往來，不是第一次參加許碧娥招集之互會，第1 會是
    許碧娥找伊參加，伊未參加過開標，會錢是以銀行轉帳直接
    匯入許碧娥指定之帳戶，每月得標情形均係許碧娥告知伊，
    伊信任許碧娥就照其所說金額匯款，並無因參加第1 會與被
    告2 人連絡過等語（本院卷第279 、280 頁）。第1 會會員
    即證人戊○○、丁○○、癸○○、乙○○、壬○○、甲○○
    ，第2 會會員即證人乙○○、壬○○、子○○、丑○○、寅
    ○○、辛○○、丙○○，就被告卯○○、辰○○有無與許碧
    娥共同招集上開互助會、參與開標、收取會錢等互助會事務
    ，伊等之證述不一，徵諸附表所示上開證述內容對照表甚明
    ，證人丁○○、癸○○、乙○○雖證稱許碧娥招集第1 會、
    第2 會時，被告卯○○均在場云云，惟第1 會係於92年12月
    10日起會、第2 會係於94年3 月5 日起會，被告卯○○分別
    於92年11月30日出境至93年1 月17日入境、93年12月19日出
    境至94年4 月7 日入境，有法務部入出境資訊查詢結果1 紙
    在卷可按（本院卷第34頁），堪認被告卯○○於第1 會、第
    2 會之起會時間，均不在國內，證人丁○○、癸○○、乙○○證稱被告卯○○與許碧娥共同招集第1 會、第2 會，難認
    屬實，是伊等證稱第1 會、第2 會係被告卯○○與許碧娥共
    同招集云云，尚難採信；證人戊○○、丁○○、癸○○、乙○○、子○○、丑○○、寅○○、雖證稱被告辰○○共同與
    許碧娥招集第1 會、第2 會，惟第1 會共51會，進行至第43
    會倒會、第2 會共31會，進行至第18會倒會，得標之會員如
    戊○○（第1 會）、癸○○（第1 會）、乙○○（第1 會）
    、壬○○（第1 會）、午○○（第2 會）均有取得會款，經
    伊等證述在卷（偵續45號卷第31頁、偵14761 號卷第28頁）
    ，足見第1 會、第2 會過半數會員已得標並取得會款，倒會
    之日期距起會日分別逾3 年、1 年，繳收會款情形均正常，
    顯與一般互助會會首藉惡性倒會以詐取會款之情形有別，實
    無從逕認會首許碧娥在招會之始有何不法所有意圖，縱上開
    證人證稱被告辰○○與許碧娥一同招集伊等入會屬實，不得
    逕認定被告辰○○涉嫌與許碧娥共同詐財；又證人戊○○、
    丁○○、癸○○、乙○○、壬○○、子○○、丑○○、寅○○雖分別證稱被告卯○○、辰○○各有參與第1 會、第2 會
    開標、收會錢等事務（如附表之證述內容對照表所示），惟
    依伊等所述情節，上開互助會開標時，會首許碧娥均在場，
    被告2 人僅係在旁幫忙翻日曆、排標單、開標單，且證人戊○○、丁○○、乙○○均未能證述被告2 人幫忙開標之次數
    ，證人癸○○證稱其看過被告2 人幫忙開標2 次；證人戊○○證稱多數是許碧娥收會錢，被告辰○○有時與許碧娥一起
    來收，被告卯○○則未曾收會錢、證人乙○○證稱被告2 人
    向伊收第1 、2 會之會錢次數為3 、4 次以上、證人丑○○
    證稱被告辰○○收過3 、4 以上會錢，被告卯○○次數較少
    、證人寅○○證稱許碧娥沒空時，才會叫其夫及被告辰○○
    來收會錢等語，足見被告卯○○、辰○○係於會首許碧娥無
    暇處理互助會之開標、收會錢事務時，偶爾協助許碧娥，惟
    上開互助會之運作仍為會首許碧娥主導，並非被告2 人，此
    自證人乙○○證稱許碧娥招會時，在旁之被告2 人不知道在
    做什麼（本院卷第205 頁）、證人癸○○證稱會員得標款項
    均係找許碧娥拿（本院卷第160 頁）、證人寅○○證稱每次
    得標情形都是許碧娥來電告知（本院卷第226 頁）、證人壬○○證稱除了許碧娥及其夫之外，沒有其他人來向伊收會錢
    （本院卷第264 頁）、證人辛○○證稱許碧娥提供其夫關酉
    成帳戶供伊入會錢（本院卷第275 頁）、證人丙○○證稱會
    錢是許碧娥、其夫關酉成來收（本院卷第277 頁）、證人甲○○證稱每月得標情形均係許碧娥告知，伊信任許碧娥等語
    （本院卷第280 頁），兼衡以第1 會進行3 年餘、第2 會進
    行1 年餘始倒會，依上開證述，被告2 人參與開標、收取會
    錢之次數甚為有限，絕多數事務係許碧娥自行處理，又被告
    卯○○常年於大陸工作，出入境頻繁，有法務部入出境查詢
    資料1 紙在卷可參（本院卷第34頁），被告辰○○則於退伍
    後，即從事美髮工作，上午10點出門上，到晚上11、12點返
    家，每月僅有4 天休假，經被告辰○○供明在卷（本院卷第
    27頁），有在職證明書1 紙、被告卯○○、辰○○之薪資所
    得資料明細表1 份附卷可參（本院卷第32頁、第90至106 頁
    ），足見被告卯○○、辰○○本身有固定工作，實無可能經
    常性為許碧娥處理互助會事務，益證被告2 人係依母親許碧
    娥之指示，工作閒暇之際偶爾陪同許碧娥處理開標、收取會
    錢，至於每月開標時，何會員參與競標、由何會員得標、該
    期應收取之會錢金額若干，被告2 人應無從知悉，復無其他
    事證足資證明被告2 人明知第1 會會員甲○○、第2 會會員
    子○○、乙○○遭冒標，尚不得遽認被告2 人與許碧娥有偽
    造上開會員名義詐取會款之犯意聯絡及行為分擔。
(二)證人戊○○、丁○○、癸○○、乙○○、子○○、丑○○、
    寅○○雖均證稱許碧娥以被告卯○○、辰○○創業、結婚需
    用錢為由向伊等招集第1 會、第2 會等語，惟查，被告卯○○自91年起至95年受僱於千鎂設計開發有限公司、騰達興業
    有限公司，固定領取薪資，有被告卯○○之稅務電子閘門財
    產所得調件明細表1 份可稽（本院卷第90至98頁），而被告
    辰○○於93年底在三重自行開設美髮店，所需資金分別向台
    新國際商業銀行、中國信託商業銀行貸款，經被告辰○○供
    述在卷，並有台新國際商業銀行信用貸款借據暨約定書、個
    人信貸申請書暨約定書各1 份在卷可憑（本院卷第57至60頁
    ），足見被告2 人各有獨立之經濟能力，不須仰賴母親許碧
    娥以上開會款支付；又被告卯○○於95年5 月26日結婚、被
    告辰○○於94年10月24日結婚，有結婚喜帖2 紙在卷可查（
    偵14761 號卷第55、56頁），第1 會係於92年12月10日起會
    、第2 會係於94年3 月5 日起會，距離被告2 人上開結婚時
    間均有相當時日，被告卯○○結婚日期甚在95年8 月間2 個
    互助會均倒會之後，是證人戊○○等上揭證稱許碧娥招會時
    向伊等聲稱會款係用於被告2 人創業、結婚之用云云，尚難
    認與事實相符；又縱許碧娥招集互助會時，曾為上開表示，
    亦屬許碧娥個人言行，無從認定被告2 人知情或與許碧娥有
    何不法犯意聯絡；又被告卯○○、辰○○設於金融機構之帳
    戶，於第1 會、第2 會每月開標日期前後，並無存入固定金
    額會款之情形，有台新國際商業銀行98年1 月7 日台新作文
    字第9800183 號函附被告辰○○帳戶往來明細、臺灣中小企
    業銀行士林分行98年1 月12日98士林字第000005號函附被告
    卯○○交易明細紀錄、日盛國際商業銀行98年1 月10日日銀
    字第0982W00002410 號函附被告辰○○帳戶交易往來明細、
    臺灣中小企業銀行蘆洲分行98年2 月5 日98蘆洲字第154989
    0027號函附被告卯○○帳戶往來明細各1 份在卷可稽（本院
    卷第185 至198 頁、第198-1 至198-2 頁、第240 至247 頁
    、第257 至259 頁），足證被告2 人並未就上開互助會獲取
    任何不法利益，難認被告2 人涉犯上開冒用甲○○、子○○
    、乙○○名義標會，詐取活會會員款項犯行。
七、綜上述，本件依卷內事證，並無足證明被告卯○○、辰○○
    涉犯上開偽造文書、詐欺犯行，此外亦無其他積極證據足資
    證明被告2 人與許碧娥共犯上開罪嫌，自應諭知被告2 人均
    無罪之判決。
據上論斷，應依刑事訴訟法第301 條第1 項，判決如主文。
本案經檢察官游儒倡到庭執行職務。
中    華    民    國    98    年    3     月    20    日
                  刑事第三庭審判長法  官  杜惠錦
                                  法  官  梁哲瑋
                                  法  官  陳美彤
以上正本證明與原本無異。
如不服本判決應於收受判決後10日內向本院提出上訴書狀，並應
應敘述具體理由。其未敘述上訴理由者，應於上訴期間屆滿後20
日內向本院補提理由書(均須按他造當事人之人數附繕本)「切勿
逕送上級法院」。
                                  書記官  吳旻玲
中    華    民    國    98    年    3     月    20    日
【附表】第1會、第2會會員證述內容對照表
┌─┬───────────────┬───────────────┬───────────────┐
│  │招會                          │開標                          │收會錢                        │
│  ├───────┬───────┼───────┬───────┼───────┬───────┤
│  │卯○○        │辰○○        │卯○○        │辰○○        │卯○○        │辰○○        │
├─┼───────┼───────┼───────┼───────┼───────┼───────┤
│第│戊○○：未參與│戊○○：參與  │戊○○：未參與│戊○○：參與  │戊○○：未參與│戊○○：參與  │
│1 │丁○○：參與  │丁○○：參與  │丁○○：參與  │丁○○：參與  │丁○○：參與  │丁○○：參與  │
│會│癸○○：參與  │癸○○：參與  │癸○○：參與  │癸○○：參與  │癸○○：參與  │癸○○：參與  │
│  │乙○○：未參與│乙○○：參與  │乙○○：參與  │乙○○：參與  │乙○○：參與  │乙○○：參與  │
│  │壬○○：未參與│壬○○：未參與│壬○○：參與  │壬○○：未參與│壬○○：未參與│壬○○：未參與│
│  │甲○○：未參與│甲○○：未參與│甲○○：未看過│甲○○：未看過│甲○○：未參與│甲○○：未參與│
│  │              │              │        開標  │        開標  │              │              │
├─┼───────┼───────┼───────┼───────┼───────┼───────┤
│  │乙○○：參與  │乙○○：參與  │乙○○：參與  │乙○○：參與  │乙○○：參與  │乙○○：參與  │
│第│壬○○：未參與│壬○○：未參與│壬○○：參與  │壬○○：未參與│壬○○：未參與│壬○○：未參與│
│2 │子○○：未參與│子○○：參與  │子○○：未看過│子○○：未看過│子○○：參與  │子○○：參與  │
│會│丑○○：未參與│丑○○：參與  │        開標  │        開標  │丑○○：參與  │丑○○：參與  │
│  │寅○○：未參與│寅○○：參與  │丑○○：同上  │丑○○：同上  │寅○○：未參與│寅○○：參與  │
│  │辛○○：未參與│辛○○：未參與│寅○○：同上  │寅○○：同上  │辛○○：未參與│辛○○：未參與│
│  │丙○○：未參與│丙○○：未參與│辛○○：同上  │辛○○：同上  │丙○○：未參與│丙○○：未參與│
│  │              │              │丙○○：同上  │丙○○：同上  │              │              │
└─┴───────┴───────┴───────┴───────┴───────┴───────┘


司法院資訊處製作；財團法人民間司法改革基金會備份。
